【裁判字號】    98,消債更,388
【裁判日期】    980609
【裁判案由】    聲請更生程序
【裁判全文】
臺灣高雄地方法院民事裁定           98年度消債更字第388號
聲  請  人  甲○○
上列聲請人因消費者債務清理事件聲請更生，本院裁定如下：
    主  文
聲請駁回。
聲請費用由聲請人負擔。
    理  由
一、按債務人不能清償債務或有不能清償之虞者，得依本條例所
    定更生或清算程序，清理其債務，消費債務清理條例（下稱
    消債條例）第3 條定有明文。次按，經濟上陷於困境之消費
    者，若任其於惡性循環之債務窘境中自生自滅，其將衍生嚴
    重之社會問題，致難以維持安定之社會經濟秩序，故有分別
    情形依更生或清算之程序給予清理債務之必要，藉以妥適調
    整其與各相關債權人等間之權利義務關係，並謀求消費者經
    濟生活之更生機會，進而健全社會經濟發展。惟私法上債之
    關係，係以當事人間之信賴關係為基礎，此為社會經濟組織
    之重要支柱，故當事人於以法律行為追求自己之利益之際，
    亦應顧及他方當事人之利益，暨考量債權債務在社會上之作
    用，本於誠實信用原則，行使債權及履行債務，故消費者欲
    以上開條例為其所負債務之調整者，自應本於誠信原則之要
    旨。是所謂債務人得聲請更生或清算者，自僅限於其不能清
    償債務或有不能清償之虞，而陷於經濟上之困境時，始得准
    許之，以避免濫用善意立法，圖謀個人債務減免，致使社會
    反而陷於道德危機，造成社會經濟之動盪。又依消債條例第
    151 條規定，係採「協商前置主義」，而債務人於協商程序
    中，自應本於個人財產及收支狀況，依最大誠信原則，商討
    解決方案，如終究不能協商，於聲請更生或清算時，法院審
    酌上開條文所謂「不能清償債務或有不能清償之虞」，允宜
    綜衡債務人全部收支及財產狀況，評估是否已不能維持符合
    人性尊嚴之最基本生活條件。倘債權人曾提出協商方案，其
    條件是否確使債務人不能達到上開基本生活之要求等，為其
    判斷之標準。再按，聲請更生或清算不合程式或不備其他要
    件者，法院應以裁定駁回之，但其情形可以補正者，法院應
    定期間先命補正，復為消債條例第8 條所明定。
二、聲請意旨略以：聲請人積欠如附表所示中國信託商業銀行股
    份有限公司（下稱中信商銀） 等債權人計新台幣（下同）
    1,620,518 元之擔保及無擔保債務，前未曾依「中華民國銀
    行公會會員辦理消費金融案件無擔保債務協商機制」請求共
    同協商債務清償方案，惟於消債條例施行後，在民國97 年5
    月間以書面向最大債權金融機構中信商銀請求共同協商而未
    成立。聲請人現任職於善美得國際股份有限公司（下稱善美
    得公司），薪資僅有24,000元，每月除須支付房租6,000 元
    、個人生活費用10,9 91 元及勞健保689 元外，尚負擔父親
    邱輝龍之部分扶養費3, 664元，實無法負擔中信商銀提出之
    還款方案，而有不能清償債務之情事，且聲請人無擔保或無
    優先權之債務總額未逾1,200 萬元，復未經法院裁定開始清
    算程序或宣告破產，爰依法聲請更生等情。
三、聲請人固以前情主張，惟查：
（一）聲請人現積欠中信商銀等無擔保債權人計1,620,518 元，
      於97年7 月23日以書面向最大債權金融機構中信商銀行請
      求共同協商債務清償方案，惟協商不成立，有聲請人提出
      之前置協商不成立通知書（詳卷第9 頁）、財團法人金融
      聯合徵信中心（下稱聯徵中心）專用債權人清冊及聲請人
      所出具之債權人清冊各1 份（詳卷第32至34 頁 、第28至
      30頁）附卷可稽。
（二）又聲請人所為前置協商不成立之原因為「未能接受顯足以
      負擔之還款方案」，亦有上開前置協商不成立通知書在卷
      可稽。而據中信商銀陳報狀陳稱，本件前置協商過程中，
      聲請人對於荷蘭銀行提出還款方案「134 期、利率3%、每
      月償還10,000元」（詳卷第70頁），因認無法清償，故雙
      方協商不成立。
（三）按消債條例之立法目的，係為使不幸陷入經濟困境之人得
      以清理債務、重建生活，並在清理過程中能保有符合人性
      尊嚴之最低基本生活，而非在維持債務人過去慣常之寬裕
      生活，是於評估債務人清償債務之能力時，並非任其主張
      生活費用之數額，否則將造成揮霍無度以致清償債務能力
      降低之人，反而更容易進入更生程序之歧異現象。查，聲
      請人95年度總收入為251,170 元、96年度總收入為319,90
      6 元等情，業據聲請人陳報在卷，並有95年度綜合所得稅
      各類所得資料清單、96年度扣繳憑單為憑（見本院卷第22
      頁、第11頁），堪予認定。次查，聲請人目前任職於善美
      得公司，薪資所得24,000元，亦有聲請人收入切結書可稽
      （見卷第49頁）。
（四）聲請人名下無恆產等情，有財政部高雄市國稅局財產歸屬
      資料清單1 份（詳卷第20頁）在卷可稽。而按聲請人每月
      固定收入約24,000元，倘參諸聲請人積欠中信商銀等無擔
      保債權計1,620,518 元，聲請人本需撙節開銷以較低之標
      準生活，始符誠信。是聲請人生活費用之支出，只需得以
      維持最低生活水準即可，自不得任由聲請人主張。經查，
      內政部公告之97年度高雄市低收入戶最低生活費，每人每
      月10,991元，而上開公告係內政部依據社會救助法第4 條
      規定所制訂之標準，應屬可採，是聲請人之生活費用，即
      應按此數額計算，逾此範圍之主張，難謂屬必要費用。
（五）再聲請人主張需負擔父親邱輝龍扶養費用每月共3664元，
      惟按受扶養權利者，以不能維持生活而無謀生能力者為限
      ，民法第1117條第1 項定有明文；同條第2 項規定，前項
      無謀生能力之限制，於直系血親尊親屬不適用之，即直系
      血親尊親屬受扶養者，仍須以不能維持生活者為限（最高
      法院87年度臺上字第1696號判決意旨參照），經本院依職
      權調取邱輝龍95、96年度之稅務電子閘門財產所得明細表
      （見本院卷第52頁到54頁），邱輝龍95年收入為338,468
      元；名下亦有價值共計5,998,930 元之田賦及土地數筆，
      足見邱輝龍並非不能維持生活，並無受扶養之必要。故聲
      請人主張需負擔邱輝龍扶養費用每月3,664 元，並不可採
      。
（六）據上，聲請人於扣除必要生活費用10,991元，尚有餘款13
      ,009 元 （計算式：24,000－10,991＝13,009元）可供清
      償債務，倘參諸聲請人與中信商銀前置協商時，該行提出
      聲請人每月繳納10,000元分期償還之方案等情以觀，足認
      聲請人並無不能清償債務或有不能清償之虞之情事。
四、綜上所述，聲請人平均月收入扣除必要生活費用後，並無「
    不能清償債務或不能清償之虞」，其更生之聲請，不符消債
    條例第3 條所定要件，且上開欠缺又屬無從補正，依首揭說
    明，自應駁回其聲請。
五、依消費者債務清理條例第8條、第15條，民事訴訟法第78條
    ，裁定如主文。
中    華    民    國    98    年    6     月    9     日
              民事第五庭    法      官  李昭彥
上為正本係照原本作成。
如不服本裁定，應於裁定送達後10日內，以書狀向本院提出抗告
，並繳納抗告費新臺幣1千元。
中    華    民    國    98    年    6     月    9     日
                            書  記  官  吳雅琪
附表：
┌──┬────────────┬────────┬───────┐
│編號│債權人                  │金額（新台幣）  │種    類      │
├──┼────────────┼────────┼───────┤
│1   │國泰世華銀行            │134,584元       │消費借貸      │
├──┼────────────┼────────┼───────┤
│2   │兆豐銀行                │35,806元        │消費借貸      │
├──┼────────────┼────────┼───────┤
│3   │渣打銀行                │120,352元       │消費借貸      │
├──┼────────────┼────────┼───────┤
│4   │萬泰銀行                │85,000元        │消費借貸      │
├──┼────────────┼────────┼───────┤
│5   │寶華銀行                │481,000元       │消費借貸      │
├──┼────────────┼────────┼───────┤
│6   │中信銀行                │706,263 元      │消費借貸      │
├──┴────────────┼────────┴───────┤
│        合         計         │1,620,518元                     │
└───────────────┴────────────────┘


司法院資訊處製作；財團法人民間司法改革基金會備份。
